臺灣臺北地方法院行政訴訟判決　
110年度交字第416號
原      告  林楷竣  
被      告  臺北市交通事件裁決所

代  表  人  蘇福智  
上列當事人間交通裁決事件，原告不服被告民國110年7月21日北
市裁罰字第22-ZCA830398號裁決，提起行政訴訟，本院判決如下
：
    主  文
一、原處分撤銷。
二、訴訟費用新臺幣300元由被告負擔。
三、被告應給付原告新臺幣300元。　　
    事實及理由
一、程序部分：
    本件係因原告不服被告民國110年7月21日北市裁罰字第22-Z
    CA830398號違反道路交通管理事件裁決書（下稱原處分）而
    提起行政訴訟，核屬行政訴訟法第237條之1第1項第1款規定
    之交通裁決事件，因卷證資料明確，爰依同法第237條之7規
    定，不經言詞辯論，逕為判決。
二、爭訟概要：
　  原告於110年4月4日下午2時21分許，駕駛車牌號碼000-0000
    自用小客車（下稱系爭車輛）行經國道1號南向158.7公里（
    下稱系爭路段）處，經內政部警政署國道公路警察局第三公
    路警察大隊（下稱舉發機關）泰安分隊員警認原告有「未保
    持行車安全距離（時速89公里，應保持44.5公尺，實距不足
    ）」之違規行為，遂於110年5月3日製發國道警交字第ZCA83
    0398號舉發違反道路交通管理事件通知單（下稱舉發通知單
    ）予以舉發。嗣被告審認原告有「汽車行駛高速公路未依規
    定與前車保持安全距離」之違規事實，乃依道路交通管理處
    罰條例（下稱道交條例）第33條第1項第2款、第63條第1項
    第1款規定，開立原處分，裁處原告新臺幣（下同）3,000元
    ，並記違規點數1點，於110年7月21日送達原告，原告不服
    ，於110年8月4日提起行政訴訟。
三、原告起訴主張及聲明：
  ㈠主張要旨：
　⒈警政署訂定「交通違規稽查注意事項」，規定警方採「非固
    定式」科學儀器採證違規、執勤地點、項目須經主管核定，
    執勤員警要穿制服，未經核准不能便衣執勤，使用非巡邏車
    輛執勤，須有明顯標識，目的就是要符合「行政處分明確性
    」原則，避免警方任意採證、隱藏性執法。但現場未看到制
    服員警及警車，無從知悉警方在執法，故有違法取締之疑慮
    。
　⒉非固定式（移動式）測速照相勤務程序及要領分析，執勤車
    輛及測速照相儀器應分佈設於明顯之合法停車處或適當地點
    處，另必要得於執勤地點前方適當距離處擺設安全設施，以
    維護執行人員及器材安全，並每3個月於警察局網站公布其
    設置地點，如有異動並隨時更新公布。但警方舉發位置疑似
    位於國道1號南向泰安服務區以及國道1號北上泰安服務區相
    連之高架聯絡道路，並不符合明顯之行政規定取締要領。
　⒊依據道交條例第33條第1、2項，內線車道應為超車車道，該
    路段最高速限為110公里/小時，警方取締拍攝的車速為89 
    公里小時，與該路段最高限速110公里/小時還差將近20多公
    里/小時。車速可由原告控制，但距離不是原告能單獨控制
    ，依我國駕駛習慣，無論保持多長安全距離，其他車輛會變
    換車道插入自己行駛的車道，此時如果要再保持安全距離，
    勢必要減速，若因此時速低於110公里，未違反速限規定，
    既要求車速、又要求維持一定安全距離，屬兩難之不合理處
    罰，臺灣駕駛人的習慣很差，無論你保持多長的安全距離，
    一旁車道的車輛就是會趁隙而入。要保持安全距離，勢必得
    不斷減速。警方取締罰單上當時的車速為89公里/小時換算
    位為2472.22公分/秒，也就是說在當下原告必須原地停止行
    駛2秒以上，才能與前車達到48公尺的安全車距，如果原告
    這麼做，想必後車早已追撞上來，造成的交通事故將不堪設
    想，若因此時速低於110公里，又會違反道交條例速限之規
    定，既要保持最低速限，又要維持安全距離，在臺灣的高速
    公路上根本做不到，被告所為之裁決違法。
　㈡聲明：原處分撤銷。
四、被告答辯及聲明：
　㈠答辯要旨：
　　執勤員警於110年4月4日下午2時21分，在國道1號南向158.7
    公里處，逕行舉發系爭車輛行車未保持安全距離違規，本案
    執勤員警使用科學儀器拍照採證「未保持行車安全距離」違
    規車輛前，均會檢查並排除因前車變換車道超車、煞車減速
    ，或其他特殊狀況致後方車輛無法保持行車安全距離等相關
    干擾情形。依據採證影片顯示，該車經雷射測速器測得行速
    89公里，需與前車保持44.5公尺之安全距離，該車於影片中
    行進間僅與前車保持約10公尺之前後距離（約僅1個車道線
    加上1個間距），明顯低於應保持之44.5公尺安全距離，且
    前車並未有踩煞車之情形，該車也並未有拉長車距增加安全
    距離之趨勢，未保持行車安全距離違規屬實。經檢視該車車
    速照片及採證影片，該車於行駛過程皆未遭前車駕駛動態影
    響（諸如變換車道、煞車、驟然減速）而造成行車安全距離
    不足情況，因此，安全距離之掌控取決於違規駕駛人本身，
    且違規車輛與前車皆保持相同之距離，可判斷當時二車皆正
    常行駛狀態，並未有明顯煞車減速、車距拉長之行為，未保
    持行車安全距離違規屬實。系爭車輛經測行速89公里，小型
    車行駛高速公路前後兩車間之行車安全距離，在正常天候狀
    況下，至少應保持44.5公尺公尺（89/2），原告駕駛車輛與
    前車之行車安全距離，實距不足，本案未保持行車安全距離
    違規屬實。另本件雷射測速照相儀係經財團法人台灣商品檢
    測驗證中心檢定合格，且於有效期限內使用，本案舉發機關
    依影片截圖及錄影檔資料，依法逕行舉發並無不當。
　㈡聲明：駁回原告之訴。　
五、爭點：
  ㈠本件舉發程序，是否適法？
　㈡原告於前揭時、地駕駛系爭車輛未能與前車保持安全距離，
    是否有故意或過失？
六、本院之判斷：
  ㈠如爭訟概要欄所載之事實，除後述之爭點外，其餘為兩造所
    不爭執，並有舉發通知單（見本院卷第45頁）、原處分（見
    本院卷第69頁）及送達證書（見本院卷第71頁）在卷可稽，
    堪以認定。
　㈡本件舉發程序，並無違誤：
　⒈按汽車駕駛人之行為有下列情形之一，當場不能或不宜攔截
    製單舉發者，得逕行舉發：七、經以科學儀器取得證據資料
    證明其行為違規；前項第7款之科學儀器應採固定式，並定
    期於網站公布其設置地點。但汽車駕駛人之行為屬下列情形
    之一者，不在此限：七、未保持安全距離，道交條例第7條
    之2第1項第7款、第2項本文及但書第7款分別定有明文。依
    上開規定，對於未保持安全距離之違規行為，得以非固定式
    科學儀器逕行舉發。又所謂法規命令，係指行政機關基於法
    律授權，對多數不特定人民就一般事項所作抽象之對外發生
    法律效果之規定（行政程序法第150條第1項參照）。又處罰
    條例第92條第4項規定：「本條例之罰鍰基準、舉發或輕微
    違規勸導、罰鍰繳納、向處罰機關陳述意見或裁決之處理程
    序、分期繳納之申請條件、分期期數、不依限期繳納之處理
    、分期處理規定及繳納機構等事項之處理細則，由交通部會
    同內政部定之。」然交通違規稽查與輕微違規勸導作業注意
    事項並非由交通部會同內政部依上開授權訂定之處理細則，
    僅為內政部警政署為統一規範員警執行交通違規稽查與輕微
    違規勸導之作業處理方式，導正員警執法觀念，提升員警執
    法品質，增進警民互動所訂定（系爭注意事項第1條參照)。
    換言之，其制定目的係為規範內部所屬秩序與運作，協助員
    警執行交通稽查任務之非直接對外發生法規範效力之一般性
    規定，性質上為行政規則而非法規命令（行政程序法第159
    條參照）。雖行政規則可經由行政機關長期之慣行，透過平
    等原則之作用，而產生外部效力，基於行政自我拘束原則，
    行政行為如違反該行政規則，亦屬違法。惟系爭注意事項五
    之㈠⒊⑴係規定以「非固定式」科學儀器採證違規時，執勤地
    點、項目應經主管核定。此僅係機關內部就該項勤務如何執
    行、分配與管理有關之事項，並未發生「事實之外部效力」
    而有行政自我拘束原則之適用。因此，員警舉發相關違規行
    為時，縱有未符合此項規定之情形，亦係宜由舉發機關或其
    上級機關依循行政監督之方式，促請舉發員警注意遵守，尚
    不得據此逕認舉發為違法（臺北高等行政法院109年度交上
    字第264號判決意旨參照）。
　⒉經查，本件舉發機關員警以雷射測速儀測得系爭車輛行速89
    公里，與前車明顯低於應保持之44.5公尺安全距離而逕行舉
    發等情，業經被告陳明在卷（見本院卷第35至36頁），可徵
    舉發機關員警係依道交條例第7條之2規定，以非固定式科學
    儀器逕行舉發，揆諸前開說明，縱使員警舉發違規行為時有
    未符合內部規定之情形，亦不得據此逕認舉發為違法。況本
    件舉發機關員警當日於系爭路段執行慢速車及未保安距違規
    測照勤務，係經泰安分隊規劃編排勤務分配表，測照人員依
    規定穿著制服於南北服務區之間跨越橋上執行測照勤務，於
    高速公路上由南向北可明顯視之，另執勤員警依規定使用之
    偵防車兩側均噴上「國道公路警察局第三公路警察大隊偵防
    車」字樣，車內配置警報器，警示燈等裝備之情，有舉發機
    關110年10月19日國道警三交字第1103702485號函暨所附勤
    務分配表、偵防車照片附卷可佐（見本院卷第99至102頁、
    第109至111頁）。是本件舉發程序，並無違誤之處。
　㈢原告於前揭時、地駕駛系爭車輛未與前車保持安全距離，並
    無故意或過失：
　⒈按汽車行駛高速公路及快速公路，前後兩車間之行車安全距
    離，在正常天候狀況下，依下列規定：一、小型車：車輛速
    率之每小時公里數值除以2，單位為公尺；汽車行駛於高速
    公路、快速公路或設站管制之道路，不遵使用限制、禁止、
    行車管制及管理事項之管制規則而有下列行為者，處汽車駕
    駛人3,000元以上6,000元以下罰鍰：二、未保持安全距離；
    汽車駕駛人有下列各款所列條款之一者，除依原條款處罰鍰
    外，並予記點：一、有第33條第1項情形者，記違規點數1點
    ，高速公路及快速公路交通管制規則（下稱管制規則）第6
    條第1項第1款、道交條例第33條第1項第2款、第63條第1項
    第1款分別定有明文。次按違反行政法上義務之行為非出於
    故意或過失者，不予處罰，為行政罰法第7條第1項所明定，
    其立法理由並謂：「現代國家基於『有責任始有處罰』之原則
    ，對於違反行政法上義務之處罰，應以行為人主觀上有可非
    難性及可歸責性為前提，如行為人主觀上並非出於故意或過
    失情形，應無可非難性及可歸責性，故第1項明定不予處罰
    。」是以，違反行政法上義務之行為，乃行政罰之客觀構成
    要件；故意或過失則為行政罰之主觀構成要件，兩者分別存
    在而應個別判斷，尚不能以行為人有違反行政法上義務之行
    為，即推論出該行為係出於故意或過失。而行政法律關係之
    相對人因行政法規、行政處分或行政契約等公權力行為而負
    有公法上之作為或不作為義務者，均須以有期待可能性為前
    提。是公權力行為課予人民義務者，依客觀情勢並參酌義務
    人之特殊處境，在事實上或法律上無法期待人民遵守時，上
    開行政法上義務即應受到限制或歸於消滅，否則不啻強令人
    民於無法期待其遵守義務之情況下，為其不得已違背義務之
    行為，背負行政上之處罰或不利益，此即所謂行政法上之「
    期待可能性原則」，乃是人民對公眾事務負擔義務之界限。
　⒉經查，原告於前揭時間駕駛系爭車輛行經系爭路段時，僅與
    前車間距保持約10公尺之前後距離（約僅1個車道線加上1個
    間距）等情，此有舉發機關提出之採證影片截圖（見本院卷
    第51至53頁）可稽，而系爭車輛當時行速為時速89公里，則
    有舉發機關經檢定合格之雷射測速儀測定結果為憑（見本院
    卷第61頁、第103頁），對照管制規則第6條第1項第1款之規
    定，當時系爭汽車與前車之行車安全距離，應為44.5公尺（
    89公里÷2=44.5，單位為公尺），固可徵當時系爭車輛與前
    車間未保持安全距離。惟本院勘驗採證影片（檔案名稱：00
    00-0000-000000-000），勘驗內容如下：
　　①14:21:49：系爭車輛出現於畫面中內側車道，與前方同車
      道白色自小客車相隔1個車道線加上1個間距距離，與後方
      中線車道藍色自小客車亦相隔約1個車道線加1個間距距離
      ；
　　②14:21:49：系爭車輛出現於畫面中內側車道，與前方同車
      道白色自小客車仍然相隔1個車道線加上1個間距距離，與
      後方中線車道藍色自小客車亦仍然相隔約1個車道線加1個
      間距距離；
　　③14:21:50：系爭車輛與前方同車道白色自小客車及後方中
      線車道藍色自小客車仍保持差不多距離行駛；
　　④14:21:51：系爭車輛與前方同車道白色自小客車及後方中
      線車道藍色自小客車仍保持差不多距離行駛；
　　有勘驗內容及影片截圖在卷可參（見本院卷第79至81頁），
    且將上開勘驗內容及影片截圖函請兩造表示意見（見本院卷
    第87至97頁），可見系爭車輛當時係行駛於內側車道，與前
    車間之距離僅約10公尺（1個車道線加上1個間距），然系爭
    車輛與前車間未保持安全距離，是否係因前車駛入內側車道
    導致，非無疑義。又觀諸前開採證影片截圖，系爭車輛後方
    中線車道車輛與前車有相當大一段距離，而系爭車輛之前車
    位置約略在中線車道之前後車輛之間，是原告主張當時係因
    前車變換至內側車道，而未能保持安全距離乙節，並非無稽
    。另系爭路段最高速限為每小時110公里，內側車道最低速
    限為每小時80公里等情，有前揭舉發機關110年10月19日國
    道警三交字第1103702485號函可參，而當時系爭車輛行速為
    89公里，已接近最低速限，縱使原告減速，亦難以立即與前
    車保持安全距離。此外，因系爭車輛後方中線車道尚有其他
    車輛行駛，原告於無法與前車保持安全距離之情形下，亦無
    法變換至中線車道行駛。綜觀上情，原告主張當時駕駛系爭
    車輛未能與前車保持安全距離，係因前車變換至內側車道所
    致，應認屬實，且縱使原告減速，亦難以立即與前車保持安
    全距離，故難認原告對系爭違規行為有何故意或過失，依行
    政罰法第7條第1項之規定，自不應受罰。是被告未能考量上
    情，逕以原告有「汽車行駛高速公路未依規定與前車保持安
    全距離」之違規事實開立原處分，於法有違。
  ㈣本件判決基礎已臻明確，兩造其餘攻擊、防禦方法及訴訟資
    料經本院審酌後，核與判決結果不生影響，無一一論述之必
    要，併此敘明。
七、結論：
　　原處分認事用法有違誤，原告主張撤銷原處分為有理由，應
    予撤銷。至本件第一審裁判費為300元，應由敗訴之被告負
    擔，因原告已預納裁判費，爰確定第一審訴訟費用額如主文
    第2、3項所示。
中　　華　　民　　國　　110 　年　　11　　月　　26　　日
　　　　　　　　　行政訴訟庭　法　官　邱士賓
上為正本係照原本作成。如不服本判決，應於送達後20日內，向本院提出上訴狀並表明上訴理由（原判決所違背之法令及其具體內容或依訴訟資料可認為原判決有違背法令之具體事實)，其未載明上訴理由者，應於提出上訴後 20 日內向本院補提理由書（上訴狀及上訴理由書均須按他造人數附繕本，如未按期補提上訴理由書，則逕予駁回上訴），並應繳納上訴裁判費新臺幣 750 元。
中　　華　　民　　國　　110 　年　　11　　月　　26　　日
                              書記官  李  欣

訴訟費用計算書
項　　　　目　　　　　　　金　額（新臺幣）　　備　註
第一審裁判費　　　　　　　　300元
合        計　　　　　　　　300元